臺灣士林地方法院民事判決　　　　　　　93年度訴字第1002號
原　　　告　戊○○
訴訟代理人　傅國光律師
複代理人　　陳達成
被　　　告　乙○○
訴訟代理人　丙○○○
當事人間請求塗銷抵押權登記事件，本院於94年3 月17日言詞辯
論終結，判決如下：
    主      文
原告之訴駁回。
訴訟費用由原告負擔。
    事實暨理由
一、原告主張：訴外人甲○○積欠原告新台幣（下同）100 多萬
    元無力償還，於93年8 月13日在其住宅與原告協商清償事宜
    ，嗣後雙方合意，欠款部分得緩期清償。詎料甲○○竟於同
    年8 月18日與被告乙○○為虛偽意思表示，將其坐落於台北
    市○○區○○段四小段291 、293 地號土地及其上建物即門
    牌號碼台北市○○區○○路350 巷46之2 號2 樓房屋（下稱
    系爭建物）設定420 萬元抵押權予被告，自屬無效。若被告
    與甲○○二人所為抵押權設定行為，縱非雙方通謀虛偽意思
    表示而無效，亦屬詐害行為而得撤銷，為此提此本訴。並聲
    明：（一）被告乙○○應將系爭建物之抵押權登記予以塗銷
    。（二）訴訟費用由被告負擔。
二、被告則以：其與原告素昧平生，是以原告空言主張其與訴外
    人甲○○通謀虛偽之意思表示，自應負舉證之責。又不動產
    物權登記有絕對效力，被告乃善意第三人，依法登記應受保
    障，且其確有借款予甲○○等語為抗辯，並聲明：（一）原
    告之訴駁回。（二）訴訟費用由原告負擔。
三、兩造經本院言詞辯論時為爭點整理，兩造同意如下：
    被告與訴外人甲○○間有無消費借貸之法律關係？被告是否
    已交付訴外人甲○○420 萬元？
四、經查：
（一）按「當事人主張有利於己之事實者，就其事實有舉證之責
      任。」，民事訴訟法第277 條定有明文。次按，「民事訴
      訟如係由原告主張權利者，應先由原告負舉證之責，若原
      告先不能舉證，以證實自己主張之事實為真實，則被告就
      其抗辯事實即令不能舉證，或其所舉證據尚有疵累，亦應
      駁回原告之請求。」；又「虛偽設定抵押權，乃雙方通謀
      而為虛偽意思表示，依民法第87條第1 項規定，其設定抵
      押權當然無效，與得撤銷後始視為無效者有別。故虛偽設
      定抵押權雖屬意圖避免強制執行，但非民法第244 條所謂
      債權人得聲請法院撤銷之債務人行為。」，最高法院17
      年度上字第917 號、52年台上字第722 號判例參照。
（二）被告與訴外人甲○○間有無消費借貸之法律關係？被告是
      否已交付訴外人甲○○420 萬元？
  １、原告主張訴外人甲○○就系爭建物設定420 萬元抵押權予
      被告，乃通謀虛偽意思表示而無效而屬無效，縱非雙方通
      謀虛偽意思表示而無效，亦屬詐害行為而得撤銷；然為被
      告所否認。
  ２、查，證人丁○○於本院94年2 月17日言詞辯論時結證稱：
      「整個設定抵押權的過程是雙方有事先談好借貸的相關權
      益，之後他們準備好所有的資料後，於93年8 月16日來我
      的辦公室辦理一般抵押權設定的手續，當場雙方討論於辦
      好抵押權設定之後，被告訴訟代理人丙○○○給被告甲○○420 萬元的即期支票，當天我就幫雙方送件，而於同年
      8 月18日設定好之後，被告訴訟代理人丙○○○即簽發給
      甲○○420萬元之即期支票。支票後來我有聽說有兌現，
      但我只處理設定抵押的部分。」，則依證人所言，復參酌
      被告所提之他項權利證明書、抵押權設定契約書及土地建
      物登記謄本及台北市士林地政事務所檢送該所93年士林字
      第21397 號登記案影本全卷，則被告與甲○○間應有消費
      借貸之法律行為，自屬無疑。
  ３、又依陽信商業銀行社子分行以陽信社子字第940021號函回
      復主旨可知，被告乙○○於93年5 月24日開立支票戶票信
      一切正常，復依該行之陽信社子字第940021號函內容以觀
      ，被告於93年8 月18日有兌現支票，則依該行先後二紙函
      文內容可知，被告應已交付訴外人甲○○420 萬元，自屬
      可採。
（三）查原告提起本訴訟，揆諸前揭法條及判例意旨諭示，原告
      自應就本件有無通謀之虛偽意思表示或得以行使撤銷權之
      先決條件負舉證之責，而本件原告所提之相關事證，既不
      足認原告所為之主張，已如前述，依上開說明，自應駁回
      原告之訴。從而，原告訴請被告應將系爭建物之抵押權登
      記予以塗銷，為無理由，應予駁回。
五、本件事證已明，兩造其餘攻擊防禦方法，於判決結果不生影
    響，爰不一一詳予論述，附此敘明。
六、訴訟費用負擔之依據：民事訴訟法第78條。
中　　華　　民　　國　　94　　年　　4 　　月　　15　　日
                  民事第二庭  法  官  陳梅欽
以上正本證明與原本無異。
如對本判決上訴須於判決送達後20日內向本院提出上訴狀。
中　　華　　民　　國　　94　　年　　4 　　月　　18　　日
                              書記官  高郁婷
